【裁判字號】    99,家聲,191
【裁判日期】    990408
【裁判案由】    變更姓氏
【裁判全文】
臺灣臺北地方法院民事裁定             99年度家聲字第191號
聲  請  人  甲○○
上列聲請人聲請變更子女姓氏事件，本院裁定如下：
    主  文
准甲○○（女、民國○○年○○月○○日生、身分證統一編號：Ｚ00000
0000號）變更姓氏為母姓「陳」。
聲請費用新台幣壹仟元由聲請人負擔。
    理  由
一、本件聲請意旨略以：聲請人為父葉梅生與母陳雪仙所生之女
    ，雖出生時起冠父姓葉，但父母雙亡後，因陸續見兄弟姊妹
    冠父姓均遭遇不幸，或車禍或罹病死亡，而母姓家族方面則
    較為興旺平安，且兄弟姊妹間有人改從母姓後亦較為平順，
    因此聲請人因未能改為母姓而在心靈上一直感到不安與困擾
    ，倘若繼續維持冠父姓對聲請人有不利之影響，爰依民法第
    1059條規定，聲請准予將聲請人之姓氏變更為母姓「陳」等
    語。
二、按依民法第1059條第5項及非訟事件法第131條之1之規定，
    有下列各款情形之一，且有事實足認子女之姓氏對其有不利
    之影響時，父母之一方或子女得請求法院宣告變更子女之姓
    氏為父姓或母姓：（一）父母離婚者。（二）父母之一方或
    雙方死亡者。（三）父母之一方或雙方生死不明滿三年者。
    （四）父母之一方曾有或現有未盡扶養義務滿二年者。並由
    子女住所地或居所地之法院管轄。次按姓名權為人格權之一
    部分，具有社會人格之可辨識性，姓氏除與身分安定及交易
    安全有關外，尚具有家族制度之表徵，故賦予父母之選擇權
    ，且姓氏亦具個人對外表徵之功能，因應情勢變更，倘有事
    實足認子女之姓氏對其有不利之影響時，父母之一方或子女
    自得請求法院宣告變更子女之姓氏為父姓或母姓。又此次民
    法1059條第1至4項之修正，已明定父母於子女出生登記前，
    應以書面約定子女從父姓或母姓，至於子女出生後至成年前
    ，及子女成年後，則各有一次變更姓氏之機會，足見立法政
    策已於兼顧身分安定及交易安全之前提下，相當程度放寬父
    母及子女決定姓氏之自主權限，從人格權發展之角度而言，
    立法者在此與個人自我形塑習習相關之姓氏問題上，賦予人
    民更多決定自我形象表述之權利，且改從父姓或母姓，並不
    影響子女與父母之自然血緣關係，亦不改變子女與父母之親
    子家庭關係，無悖我國固有之倫理道德，若符合法定要件，
    自當允准。再者，民法第1059條第5項所謂「有事實足認子
    女之姓氏對其有不利之影響」，其規範較為抽象，實質內容
    必須透過解釋予以補充，當事人陳述其身處之客觀環境或條
    件，與其所指原姓氏給予之負面影響之間，在社會評價上是
    否具有相當關聯性及重要性，倘當事人之主張未甚悖於人情
    事理，即應認當事人就此不利影響已盡舉證責任，並准其姓
    氏變更之聲請。另按民法規範父母子女間之法律關係，向以
    追求與維護子女之最佳利益為考量（民法第1055條至第1055
    條之2、第1089條第2項、第1094條第2項規定參照），法院
    依民法第1059條第5項規定為裁判時，依民法第1083條之1規
    定，準用民法第1055條之1之規定，應依子女之最佳利益定
    之，至於如何為子女之最佳利益，應權衡子女年齡、子女意
    願及人格發展之需要、家庭生活狀況、父母子女間或子女與
    其他共同生活之人間之感情狀態等情，如認變更姓氏對子女
    最為有利時，相對言，原姓氏對子女自屬有不利之影響，乃
    為當然。
三、經查，聲請人之主張，業據其提出戶籍謄本、出生公證書、
    死亡公證書等件為證，堪信為真。本院審酌聲請人之父母均
    已死亡，其因見親人冠父姓多遭不幸，因未能改為母姓而在
    心靈上一直感到不安與困擾，足見維持冠父姓對其有不利之
    影響。又參以聲請人為有識別能力之成年人，其既表明原姓
    氏對其不利之影響，希望改為母姓，基於尊重聲請人之意願
    ，並考量聲請人之自我認同、心理人格健全發展需求等情，
    認聲請人變更姓氏符合其最佳利益，揆諸前開說明，聲請人
    維持冠父姓對其有不利之影響，依法應准聲請人變更姓氏之
    聲請。爰裁定如主文。
中    華    民    國    99    年    4    月    8      日
                        家事法庭法  官  曾部倫
以上正本係照原本作成。
如對本裁定抗告，須於裁定送達後十日之不變期間內，向本院提
出抗告狀。
中    華    民    國    99    年    4    月    8      日
                                書記官  孫捷音

司法院資訊處製作；財團法人民間司法改革基金會備份。
